【裁判字號】    97,訴,351
【裁判日期】    970328
【裁判案由】    商業會計法等
【裁判全文】
臺灣臺北地方法院刑事判決        九十七年度訴字第三五一號
公  訴  人  臺灣臺北地方法院檢察署檢察官
被      告  甲○○
選任辯護人  蕭守厚律師
上列被告因違反商業會計法等案件，經檢察官聲請以簡易判決處
刑（九十六年度偵字第一五一三九號），經本院受理後（九十七
年度簡字第三三二號），認不宜以簡易判決處刑，而改依通常程
序審理，因被告於準備程序中就被訴事實為有罪之陳述，經告以
簡式審判之旨，並聽取當事人及辯護人之意見後，經本院合議庭
裁定以簡式審判程序審理，本院判決如下：
    主  文
甲○○共同連續商業負責人，以明知為不實之事項，而填製會計
憑證，處有期徒刑月，減為有期徒刑壹月又拾伍日，如易科罰
金，以銀元佰元即新臺幣玖佰元折算壹日；又共同連續意圖為
自己不法之所有，以詐術使人將本人之物交付，處有期徒刑捌月
，減為有期徒刑肆月，如易科罰金，以銀元佰元即新臺幣玖佰
元折算壹日。應執行有期徒刑伍月，如易科罰金，以銀元佰元
即新臺幣玖佰元折算壹日。
    事  實
一、甲○○可預見他人向其借用名義登記為虛設公司負責人，該
    他人可能以該公司名義虛偽開立不實之統一發票予其他公司
    行號申報扣抵銷項稅額，而幫助其他公司行號逃漏稅捐，及
    詐退營業稅，竟與其妹婿李厚政（另案於本院審理中）及徐
    福嘉（檢察官另行偵辦中）共同基於填製不實之會計憑證及
    幫助他人逃漏稅捐之概括犯意聯絡，應邀擔任年厚科技股份
    有限公司（下稱年厚公司）之負責人，並於民國九十年十二
    月七日辦理公司變更登記，屬商業會計法第四條所稱之商業
    負責人，其與李厚政、徐福嘉明知營業人應依銷售貨物或勞
    務之實際情況，據實開立統一發票，而年厚公司於九十二年
    一月、二月間，並無實際銷貨予泉貿股份有限公司（下稱泉
    貿公司），竟將年厚公司之統一發票交由李厚政、徐福嘉使
    用，連續推由李厚政、徐福嘉在不詳地點，以年厚公司名義
    ，虛偽製作以泉貿公司為買受人，及填入銷售品名、數量、
    金額均不實，性質上屬於商業會計法所指會計憑證中原始憑
    證之統一發票，而虛開如附表一所示銷售額合計新臺幣（下
    同）八百四十一萬八千三百五十元之統一發票共三張，充為
    泉貿公司之進項憑證，以供扣抵銷項稅額，並經泉貿公司將
    上開所取得之不實統一發票作為進項憑證供扣抵銷項稅額之
    用，計幫助泉貿公司逃漏營業稅達四十二萬零九百十八元，
    足以生損害於稅捐機關對於營業稅稽徵之正確性；另甲○○
    明知年厚公司並無外銷之事實，竟於九十一年三月間起至同
    年五月間止，與李厚政、徐福嘉共同基於意圖為自己不法所
    有之概括犯意聯絡，連續推由李厚政、徐福嘉於如附表二所
    示之時間，以營業人銷售額與稅額申報書虛報零稅率銷售額
    之方式，向稅捐機關冒退營業稅，致稅捐稽徵機關陷於錯誤
    ，而退還如附表二所示之營業稅。
二、案經財政部臺北市國稅局移送臺灣臺北地方法院檢察署檢察
    官偵查聲請以簡易判決處刑，本院認為不宜以簡易判決處刑
    ，而改以通常程序審理，嗣經本院合議庭裁定以簡式審判程
    序審理。
    理  由
一、訊據被告甲○○對於上揭事實坦承不諱（見本院九十七年度
    簡字第三三二號刑事卷第十四頁、本院九十七年度訴字第三
    五一號刑事卷第十六頁、第二十五頁反面），並有財政部臺
    北市國稅局審查三科查緝案件稽查報告書、年厚公司虛設行
    號相關資料分析表、營業稅稅籍資料、領用統一發票商號查
    詢、臺北市稅捐稽徵處營利事業設立登記資料卡、公司變更
    登記表、營業人銷售額與稅額申報書、退稅主檔查詢、退稅
    主檔各細項線上查詢、財政部臺北市國稅局九十二年度綜合
    所得稅ＢＡＮ給付清單、上海商業儲蓄銀行信義分行帳號0
    0000000000000號帳戶交易明細、專案申請調
    檔統一發票查核名冊、專案申請調檔統一發票查核清單、年
    厚公司登記案卷可資佐證（見臺灣臺北地方法院檢察署九十
    六年度偵字第一五一三九號卷(一)第三頁至第八頁、第九頁、
    第十一頁至第十七頁、第十八頁、第二十七頁、第五十一頁
    至第六十頁、第六十六頁至第六十八頁、第六十九頁、第七
    十頁至第七十二頁、第七十七頁、同上第一五一三九號卷(二)
    第一一三頁、第一一四頁、外放證物），且被告自承：當時
    係將身分證件交由妹婿李厚政及徐福嘉辦理年厚公司變更登
    記，李厚政持年厚公司之相關文件給伊簽名，伊就簽名，伊
    並未實際經營年厚公司等情（見同上本院第三五一號刑事卷
    第十六頁反面），足認被告對於李厚政及徐福嘉以不實會計
    憑證幫助他人逃漏稅捐及詐退營業稅，在主觀上應可預見，
    且不違背其本意，其與李厚政及徐福嘉間就以年厚公司名義
    填製不實會計憑證幫助他人逃漏稅捐及詐退年厚公司營業稅
    犯行，堪認有犯意聯絡及行為分擔。是被告任意性自白核與
    事實相符，本案事證明確，被告前開犯行均堪認定，應予依
    法論科。
二、論罪科刑：
  (一)被告行為後，刑法部分條文業於九十四年一月七日修正，同
    年二月二日公布，並於九十五年七月一日施行，修正後即現
    行刑法第二條第一項規定：「行為後法律有變更者，適用行
    為時之法律，但行為後之法律有利於行為人者，適用最有利
    於行為人之法律。」上開規定乃與刑法第一條罪刑法定主義
    契合，而貫徹法律禁止溯及既往原則，係規範行為後法律變
    更所生新舊法律比較適用之準據法，是刑法第二條本身雖經
    修正，但刑法第二條既屬適用法律之準據法，本身尚無比較
    新舊法之問題，應一律適用裁判時即修正後刑法第二條規定
    以決定適用之刑罰法律，合先敘明。而有關新舊法之比較，
    應就罪刑有關之共犯、連續犯、牽連犯加重等暨其他法定加
    減原因（如身分加減）與加減例等一切情形，綜其全部罪刑
    之結果而為比較（最高法院九十五年第八次刑事庭會議決議
    參照），並予整體之適用，不能割裂而分別適用有利之條文
    。然此所謂不能割裂適用，係指與罪刑有關之本刑而言，並
    不包括易刑處分在內，易刑處分係刑罰執行問題，既與罪刑
    無關，自應分別就新舊法所規定之有利不利為比較，而適用
    最有利於行為人之規定以定其易刑之折算標準（最高法院九
    十七年度臺上字第四六三號判決參照）。經查：
    1.修正前商業會計法第七十一條第一款商業負責人明知不實
      事項而填製會計憑證罪、稅捐稽徵法第四十三條第一項幫
      助納稅義務人以不正當方法逃漏稅捐罪，及刑法第三百三
      十九條第一項詐欺取財罪法定刑罰金部分，依修正前刑法
      第三十三條第五款規定：「罰金：（銀元）一元以上」，
      而銀元與新臺幣間之折算，依現行法規所定貨幣單位折算
      新臺幣條例規定，以銀元一元折算新臺幣三元；修正後第
      三十三條第五款則規定：「罰金：新臺幣一千元以上，以
      百元計算之」，經比較新舊法之規定，修正後刑法第三十
      三條第五款所定罰金之最低數額，較之修正前提高，自以
      修正前刑法第三十三條第五款規定有利於被告。
    2.修正前刑法第二十八條規定：「二人以上共同實施犯罪之
      行為者，皆為正犯」，修正後刑法第二十八條則規定：「
      二人以上共同實行犯罪之行為者，皆為正犯」；又修正前
      刑法第三十一條第一項規定：「因身分或其他特定關係成
      立之罪，其共同實施或教唆、幫助者，雖無特定關係，仍
      以共犯論」，修正後刑法第三十一條第一項則規定：「因
      身分或其他特定關係成立之罪，其共同實行、教唆或幫助
      者，雖無特定關係，仍以正犯或共犯論。但得減輕其刑」
      。其中「實施」一語，涵蓋陰謀、預備、著手及實行之概
      念在內，其範圍較廣；而「實行」則著重於直接從事構成
      犯罪事實之行為，其範圍較狹，是修正後刑法共同正犯之
      範圍已有限縮。共同正犯之範圍既因此而有變動，自屬犯
      罪後法律有變更，而非僅屬純文字修正（最高法院九十七
      年度臺上字第八○九號判決參照），本案被告之犯罪行為
      ，依新舊法，均成立共同正犯，適用新法並無較有利於被
      告；另被告本即商業負責人，並無適用第三十一條第一項
      但書減輕其刑之餘地，該修正亦未有利於被告。
    3.修正後刑法業已刪除第五十六條連續犯之規定，是於新法
      修正施行後，行為人之數犯罪行為，即須分論併罰，此刪
      除雖非犯罪構成要件之變更，但顯已影響行為人刑罰之法
      律效果，自屬法律有變更，比較新舊法結果，適用被告行
      為時法律即舊法論以連續犯，對被告並無不利。
    4.修正後刑法第五十五條關於牽連犯之規定業經刪除，則被
      告所犯各罪，即應予分論併罰，比較新舊法結果，以適用
      被告行為時即修正前刑法第五十五條牽連犯之規定，較有
      利於被告。
    5.罰金刑之加減，依修正前刑法第六十八條，僅加減其最高
      度，修正後刑法第六十七條則規定，其最高度及最低度同
      加減之。就加重而言，修正前僅就最高度加重，顯有利於
      被告。
    6.修正前刑法第五十一條第五款規定：「宣告多數有期徒刑
      者，於各刑中之最長期以上，各刑合併之刑期以下，定其
      刑期。但不得逾二十年。」修正後刑法第五十一條第五款
      則規定：「宣告多數有期徒刑者，於各刑中之最長期以上
      ，各刑合併之刑期以下，定其刑期。但不得逾三十年。」
      經比較新舊法結果，修正後刑法第五十一條第五款並非較
      有利於行為人。
    7.綜上法律修正前後之整體比較，揆諸前揭最高法院決議及
      修正後刑法第二條第一項之「從舊從輕」原則，適用九十
      四年二月二日修正後之刑罰法律，對被告並未較有利，自
      應適用修正前刑法之相關規定。
    8.關於易科罰金之折算標準，依被告行為時刑法第四十一條
      第一項、罰金罰鍰提高標準條例第二條規定，係以銀元一
      百元、二百元或三百元，即新臺幣三百元、六百元或九百
      元折算一日；依修正後刑法第四十一條第一項，則係以新
      臺幣一千元、二千元或三千元折算一日，經比較新舊法，
      以被告行為時之法律對被告較為有利。
  (二)被告行為後，商業會計法第七十一條業於九十五年五月二十
    四日修正施行，該條第一款原規定「商業負責人、主辦及經
    辦會計人員或依法受託代他人處理會計事務之人員有左列情
    事之一者，處五年以下有期徒刑、拘役或科或併科新臺幣十
    五萬元以下罰金：一、以明知為不實之事項，而填製會計憑
    證或記入帳冊者」，修正後則將上開條文之刑度規定提高為
    「五年以下有期徒刑、拘役或科或併科新臺幣六十萬元以下
    罰金」，茲比較新舊法之結果，自應適用被告行為時之法律
    即九十五年五月二十四日修正施行前商業會計法第七十一條
    第一款之規定。按統一發票乃證明事項之經過而為造具記帳
    憑證所根據之原始憑證，商業負責人如明知為不實之事項，
    而開立不實之統一發票，係犯商業會計法第七十一條第一款
    之以明知為不實之事項而填製會計憑證罪，該罪為刑法第二
    百十五條業務上登載不實文書罪之特別規定，依特別法優於
    普通法之原則，自應優先適用，無論以刑法第二百十五條業
    務上登載不實文書罪之餘地（最高法院九十二年臺上字第六
    七九二號、九十四年臺非字第九八號判決參照）。查被告係
    年厚公司之登記負責人，自屬商業會計法第四條所稱之商業
    負責人，其明知年厚公司並未銷貨予泉貿公司，竟虛開發票
    予泉貿公司，幫助泉貿公司逃漏稅捐，核其所為，係犯修正
    前商業會計法第七十一條第一款以明知為不實之事項而填製
    會計憑證罪、稅捐稽徵法第四十三條第一項幫助納稅義務人
    以不正當方法逃漏稅捐罪；又其明知年厚公司並無外銷之事
    實，竟以營業人銷售額與稅額申報書（不構成業務上文書登
    載不實罪，最高法院八十四年度臺上字第五九九九號判決參
    照）虛報零稅率銷售額之方式，向稅捐機關冒退營業稅，核
    其所為，係犯刑法第三百三十九條第一項詐欺取財罪。被告
    與李厚政、徐福嘉間，就幫助他人逃漏稅及詐欺取財之犯行
    ，有共同犯意聯絡，並推由李厚政、徐福嘉下手實施，應以
    共同正犯論；就填製不實會計憑證部分，李厚政、徐福嘉係
    無身分之人而與有該身分之被告共同實施犯罪，為身分犯，
    依修正前刑法第三十一條第一項之規定，亦應為共同正犯。
    又被告先後多次填製不實會計憑證、幫助逃漏稅捐及詐欺取
    財之犯行，時間緊接，方法相同，均各觸犯構成要件相同之
    罪名，顯皆係基於概括犯意反覆為之，均為連續犯，依修正
    前刑法第五十六條之規定，各以一罪論，並加重其刑。被告
    所犯上開填製不實會計憑證及幫助逃漏稅捐二罪間，有方法
    結果之牽連關係，應從一重之連續違反商業會計法第七十一
    條第一款商業負責人明知不實事項而填製會計憑證罪處斷。
    又被告所犯商業負責人明知不實事項而填製會計憑證罪及詐
    欺取財罪間，犯意各別，行為互殊，應分論併罰之。爰審酌
    被告以虛開發票方式幫助他人逃漏稅捐，及詐領退稅款，嚴
    重損害稅捐之公平性及正確性，惟其犯罪後尚能坦承犯行，
    兼衡其品行、智識程度、生活狀況、所得之利益等一切情狀
    ，各量處如主文所示之刑。又被告犯罪之時間，係在九十六
    年四月二十四日以前，復無其他不合中華民國九十六年罪犯
    減刑條例所定不得減刑之情形，應依同條例第二條第一項第
    三款之規定，減其宣告刑二分之一，並依同條例第九條之規
    定，諭知易科罰金之折算標準，並定其應執行刑，併諭知易
    科罰金之折算標準。
據上論斷，應依刑事訴訟法第四百五十二條、第二百七十三條之
一、第二百九十九條第一項前段，九十五年五月二十四日修正前
商業會計法第七十一條第一款，稅捐稽徵法第四十三條第一項，
刑法第十一條前段、第二條第一項前段、第三百三十九條第一項
，修正前刑法第二十八條、第三十一條第一項、第五十六條、第
五十五條、第五十一條第五款、第四十一條第一項前段，中華民
國九十六年罪犯減刑條例第二條第一項第三款、第七條、第九條
，刑法施行法第一條之一第一項、第二項前段，修正前罰金罰鍰
提高標準條例第二條，現行法規所定貨幣單位折算新臺幣條例第
二條，判決如主文。
中    華    民    國  九十七  年    三    月  二十八  日
                          臺灣臺北地方法院刑事第十四庭
                              法      官  孫萍萍
以上正本證明與原本無異。
如不服本判決，應於判決送達後十日內，向本院提出上訴狀。
                              書  記  官  林義盛
中    華    民    國  九十七  年    三    月  二十八  日
附表一：
 ┌──┬─────┬─────┬──────┬─────┐
 │編號│ 發票號碼 │ 開立年月 │ 銷售金額   │  稅額    │
 │    │          │ （民國） │（新臺幣）  │（新臺幣）│
 ├──┼─────┼─────┼──────┼─────┤
 │ 1  │RW00000000│ 92年1月  │1,815,000元 │90,750元  │
 ├──┼─────┼─────┼──────┼─────┤
 │ 2  │RW00000000│ 92年2月  │3.600,000元 │180,000元 │
 ├──┼─────┼─────┼──────┼─────┤
 │ 3  │RW00000000│ 92年2月  │3,003,350元 │150,168 元│
 ├──┼─────┴─────┼──────┼─────┤
 │合計│                      │8,418,350 元│420,918元 │
 └──┴───────────┴──────┴─────┘
附表二：
 ┌──┬──────┬─────┬─────┬──────┬──────┬──────┐
 │編號│  管理代號  │ IDN/BAN/ │支票/ 清冊│  退稅日期  │  兌領日期  │  退稅金額  │
 │    │            │ PEN      │號碼      │  （民國）  │  （民國）  │ （新臺幣） │
 ├──┼──────┼─────┼─────┼──────┼──────┼──────┤
 │ 1  │Ｚ00000000000│0000000000│000000000B│92年3月10日 │92年3月14日 │781,339元   │
 │    │000000000000│          │          │            │            │            │
 ├──┼──────┼─────┼─────┼──────┼──────┼──────┤
 │ 2  │Ｚ00000000000│0000000000│000000000B│92年4月10日 │92年4月15日 │461,368元   │
 │    │000000000000│          │          │            │            │            │
 ├──┼──────┼─────┼─────┼──────┼──────┼──────┤
 │ 3  │Ｚ00000000000│          │000000000B│92年5月9日  │92年5月16日 │580,809元   │
 │    │000000000000│          │          │            │            │            │
 ├──┼──────┼─────┴─────┴──────┴──────┼──────┤
 │    │合        計│                                                  │1,823,516元 │
 └──┴──────┴─────────────────────────┴──────┘
附錄本案論罪法條全文：
九十五年五月二十四日修正前商業會計法第七十一條
商業負責人、主辦及經辦會計人員或依法受託代他人處理會計事
務之人員有左列情事之一者，處五年以下有期徒刑、拘役或科或
併科新臺幣十五萬元以下罰金：
一、以明知為不實之事項，而填製會計憑證或記入帳冊者。
二、故意使應保存之會計憑證、帳簿報表滅失毀損者。
三、意圖不法之利益而偽造、變造會計憑證、帳簿報表內容或撕
    毀其頁數者。
四、故意遺漏會計事項不為記錄，致使財務報表發生不實之結果
    者。
五、其他利用不正當方法，致使會計事項或財務報表發生不實之
    結果者。
稅捐稽徵法第四十一條
納稅義務人以詐術或其他不正當方法逃漏稅捐者，處五年以下有
期徒刑、拘役或科或併科新臺幣六萬元以下罰金。
稅捐稽徵法第四十三條
教唆或幫助犯第四十一條或第四十二條之罪者，處三年以下有期
徒刑、拘役或科新臺幣六萬元以下罰金。
稅務人員、執行業務之律師、會計師或其他合法代理人犯前項之
罪者，加重其刑至二分之一。
稅務稽徵人員違反第三十三條規定者，除觸犯刑法者移送法辦外
，處一萬元以上五萬元以下罰鍰。
刑法第三百三十九條
意圖為自己或第三人不法之所有，以詐術使人將本人或第三人之
物交付者，處五年以下有期徒刑、拘役或科或併科一千元以下罰
金。
以前項方法得財產上不法之利益或使第三人得之者，亦同。
前二項之未遂犯罰之。


司法院資訊處製作；財團法人民間司法改革基金會備份。
